【裁判字號】    95,簡上,3
【裁判日期】    950411
【裁判案由】    
【裁判全文】
臺灣士林地方法院民事判決               95年度簡上字第3號
上  訴  人  乙○○
            甲○○
            丙○○
共      同
訴訟代理人  徐南城律師
複代理人    郭宣辰律師
被上訴人    丁○○
訴訟代理人  陳慶尚律師
複代理人    馬志平律師
            宣玉華律師
上列當事人間請求返還押租金事件，上訴人對於中華民國94年11
月22日本院士林簡易庭94年度士簡字第118 號第一審判決提起上
訴，本院於95年3 月28日言詞辯論終結，判決如下：
    主      文
上訴駁回。
第二審訴訟費用由上訴人負擔。
    事實及理由
一、被上訴人起訴主張：其於87年7 月30日向上訴人乙○○、丙○○承租門牌號碼為台北縣三重市○○路62號1 樓及64號地
    下1 樓房屋，約定租賃期間自87年8 月20日起，至93年8 月
    19日止；又於88年6 月28日向上訴人甲○○承租台北縣三重
    市○○路64號1 樓房屋，租賃期限自88年7 月20日起至93年
    8 月19日止，用以經營私立幼苗托兒所。租賃屆滿前，上訴
    人於93年7 月12日以函向被上訴人表示不續租。嗣因第三人
    蔣佩君（即蔣素金）欲承租，上訴人請陳炳林代書轉知被上
    訴人「不要拆除裝潢，就現況可交屋」，然因租金因素，致
    上訴人與蔣佩君未訂約。上訴人即於同年月17日函知被上訴
    人拆除裝潢，被上訴人即於同年月18日請工程公司拆除裝潢
    ，雙方於93年9 月28日就租賃物點交驗收。惟被上訴人卻遭
    上訴人計扣新台幣（下同）112,433 元，僅退還被上訴人押
    租金542,567 元。按被上訴人未如期回復原狀，非可歸責於
    被上訴人，上訴人抗辯應扣28天之租金及管理費及房屋踢腳
    板未復原為無理由等語。並聲明：求為判決：上訴人乙○○
    、丙○○應返還被上訴人71,756元，上訴人甲○○應返還被
    上訴人40,677元，並均自94年2 月5 日起至清償日止計算之
    法定遲延利息。上訴人則以：其先於93年7 月12日向被上訴
    人表示不續租，嗣訴外人蔣佩君於同年8 月3 日與上訴人委
    託之張炎輝會商轉租事宜，然因故未成立租賃契約，遂於同
    年8 月14日通知被上訴人此事宜，並於同年8 月17日再次發
    函通知被上訴人返還房屋，被上訴人於同年9 月28日返還房
    屋，並經雙方就租賃物點交驗收。而被上訴人遲延交屋，實
    乃因當初被上訴人裝潢係將厚夾板用膠固定黏於地面磁磚上
    ，因拆除而破壞磁磚，重新換磁磚致無法於15日內交屋，係
    可歸責於被上訴人。而踢腳板被上訴人於6 年前裝修時拆除
    ，依租約應回復原狀，然被上訴人未施作，因此被上訴人交
    屋遲延40天，豈可歸責於上訴人等語置辯。
二、本件原審對於被上訴人之請求，判決被上訴人全部勝訴，並
    依職權為假執行宣告，上訴人全部聲明不服，求為廢棄原判
    決，並駁回被上訴人在第一審之訴及假執行之聲請；被上訴
    人則求為駁回上訴。
三、本件經本院整理並協議簡化爭執點如下（本院95年3 月2 日
    準備程序筆錄）：
    兩造所不爭執之事項：
    (一)被上訴人向上訴人乙○○、上訴人丙○○承租台北縣三重
      市○○路62號1 樓及64號地下1 樓，租賃期限自87年8 月
      20日至93年8 月19日。
    (二)被上訴人向上訴人甲○○承租台北縣三重市○○路64號1
      樓，租賃期限自88年7 月20日至93年8 月19日。
    (三)上訴人乙○○、上訴人甲○○、上訴人丙○○於93年7 月
      12日寄發存證信函向被上訴人表示93年8 月19日屆滿，不
      再續租。（詳如原證三）
    (四)93年8 月3 日上訴人乙○○、上訴人甲○○、上訴人丙○○委託之張炎輝曾與欲承租之蔣佩君商談出租事宜。
    (五)93年8 月4 日張炎輝答應蔣佩君，大致同意由其承租系爭
      房屋。
    (六)嗣因上訴人要提高租金，所以上訴人與蔣佩君於93年8 月
      16日決意不成立租賃契約。
    (七)93年8 月17日上訴人乙○○、上訴人甲○○、上訴人丙○○再次發函通知被上訴人返還房屋。
    (八)被上訴人於93年9 月28日返還房屋，雙方就租賃物點交驗
      收。
    (九)上訴人乙○○就系爭三重市○○路62號房屋之保證金中扣
      減30,773元：
    (1)28天租金：該戶租金每月25,000元，被告自租約期滿93
      年8 月19日延至93年9 月28日始返還房屋，共遲延40天，
      扣除寬減12天，故扣減28天之租金共23,333元。
    (2)管理費：該戶管理費每月1,440元。
    (3)踢腳板未復原預扣之工程款：6,000 元。
    (十)上訴人丙○○就系爭三重市○○路64號地下1 樓房屋之保
      證金中扣減40,983元：
    (1)28天租金：該戶租金每月25,000元，被告自租約期滿93年
      8 月19日延至93年9 月28日始返還房屋，共遲延40天，扣
      除寬減12天，故扣減28天之租金共23,333元。
    (2)管理費：該戶管理費每月4,650元。
    (3)踢腳板未復原預扣之工程款：13,000元。
    (十一)上訴人甲○○就系爭三重市○○路64號房屋之保證金中扣
      減40,677元：
    (1)28天租金：該戶租金每月35,000元，被告自租約期滿93年
      8 月19日延至93年9 月28日始返還房屋，共遲延40天，扣
      除寬減12天，故扣減28天之租金共32,667元。
    (2)管理費：該戶管理費每月2,010元。
    (3)踢腳板未復原預扣之工程款：6,000元。
    (十二)承租面積約300坪。
    (十三)回復原狀期間有颱風2次（詳如原證六及原證九）：
    (1)93年8 月23日至93年8 月26日艾利颱風。（曾經停止上班
      上課2 天，即93年8 月24日及93年8 月25日，三重市當時
      淹水）
    (2)93年9 月26日至93年9 月27日蘭寧颱風。
    (十四)張炎輝是上訴人的代理人；陳炳林是代書，只是兩方客觀
      的中間傳話人，不是上訴人的代理人。
    (十五)原證13、14、15都是由陳炳林代上訴人所收支票。
    (十六)回復原狀時上訴人就磁磚部分補貼5,000元。
    兩造所爭執之事項：
    (一)上訴人主張被上訴人遲延返還系爭房屋28天而扣減該天數
      的租金及管理費是否有理由？
    (二)上訴人主張扣減踢腳板費用部分是否有理由？
四、茲就兩造上開協議簡化爭點分述如下：
（一）上訴人主張被上訴人遲延返還系爭房屋28天而扣減該天數
      的租金及管理費是否有理由？
      查被上訴人辯稱：「其於93年7 月13日收到上訴人通知其
      應於租期屆滿返還房屋時，即與上訴人的代理人張炎輝至
      現場確認應如何回復原狀，然因訴外人陳炳林告知『不要
      拆除裝潢，以現狀返還，並找人頂讓』後，且期間張炎輝
      並與訴外人蔣佩君洽商承租事宜，直到同年8 月18日收到
      上訴人通知搬遷函後，其隨即搬遷並著手回復原狀」等語
      ，核與證人陳炳林於原審94年4 月14日言詞辯論結證稱：
      「租賃契約屆滿，被上訴人收到上訴人之函後有通知我，
      要我和張炎輝談房屋返還之事，張有跟我講要轉告被上訴
      人不拆除設備，依原狀返還」「被上訴人通知我請我轉告
      屋主，約蔣佩君及張炎輝到被上訴人開設之托兒所去談續
      約之事」；復與證人張炎輝於原審同日結證稱：「契約期
      滿前，有經陳炳林通知93年8 月3 日到被上訴人所開之托
      兒所談租賃之事，我有說要經過屋主同意，在8 月4 日有
      電話通知陳先生大致可行，但合約內容要再進一步談，後
      來我與蔣小姐電話通話連絡，之後才知蔣小姐沒有合法執
      照，我們有提出要提高1 萬元租金，在8 月14日通知陳先
      生轉告蔣小姐不出租。」；再參酌證人蔣佩君於原審94年
      5 月5 日言詞辯論時結證稱：「在93年8 月3 日我和屋主
      談要承租原來被上訴人承租之屋，屋主找代理人張炎輝到
      場，口頭上有答應，我有帶押金及租金的錢，但張先生說
      要1 年的租金支票12張，因為我不知要這樣，．．．約拖
      了2 星期，後來漲價太高我就不要承租了」等內容大致相
      符。是依證人結證內容可知，上訴人於寄發不再續約之存
      證信函後，即經由張炎輝請陳炳林轉告被上訴人『不要拆
      除裝潢，以現狀返還，並找人頂讓』，顯已變更原於存證
      信函中要求被上訴人『照出租原狀返還房屋』之意思表示
      ，則被上訴人既於93年8 月3 日覓得蔣佩君讓渡私立幼苗
      托兒所經營權，並由蔣佩君與上訴人之代理人張炎輝洽談
      承租事宜，被上訴人自毋庸立即拆除系爭租賃物內之裝潢
      。至於嗣上訴人雖與蔣佩君洽談租約未成，但蔣佩君之後
      確另於台北市○○路221 巷15號經營大愛雙語幼兒學校，
      亦為上訴人所不爭執，足證上訴人與蔣佩君洽談租約未成
      ，純因二人就契約要件未能合致使然，與被上訴人無涉。
      是以，被上訴人未能於上訴人通知租約期滿日遷出並回復
      原狀，實乃因上訴人通知其暫不要拆除裝潢以現狀返還並
      洽商轉租事宜所致，則被上訴人嗣後回復原狀交付房屋之
      時間逾於93年8 月19日，是否當然可歸責於被上訴人？自
      令人置疑。按「因不可歸責於債務人之事由，致未為給付
      者，債務人不負遲延責任。」，民法第230 條定有明文。
      是以，被上訴人回復原狀交付房屋是否已陷於給付遲延且
      可歸責？乃須斟酌上訴人所通知履行期是否相當。詳言之
      ，如該項債務於客觀上之通常情形，於上訴人通知所定之
      履行期已處於得為履行之狀態，始得認為相當，蓋惟有如
      此解釋始符合債務履行之誠信原則及債權行使之權利濫用
      禁止原則。今上訴人雖主張其於93年8 月17日再次發函通
      知被上訴人返還房屋，而本件回復原狀之時間只需10天，
      其給被上訴人12天之寬限期實綽綽有餘等語。然查，證人
      陳俊宏於原審94年6 月9 日言詞辯論時結證稱：「我是替
      被上訴人回復承租房子之工程，約從93年8 月18日做了45
      天，因為有2 次碰到颱風，三重市的垃圾車全部去賑災無
      法來載送處理拆除之垃圾，另外還有300 坪的地面及地下
      室的磁磚要全部換新給屋主，．．．被上訴人付整修工程
      費用共76萬元給我」「屋主對拆屋無意見，．．．屋主對
      工程延緩時日有意見，因為是颱風兩次，另外裝璜不好拆
      除，屋主3 、5 天都有來看一次，」「拆除裝璜時地磚約
      70 %有受損，牆壁也全部油漆過，浴室重新做過，馬桶及
      洗臉槽也通通換新，浴室做是屋主張先跟我講追加的，顏
      色也是他選的，」「張先生旁邊帶一助理拿設計圖給我看
      ，我按設計圖施工。45天施工期間我每天都在做沒有停工
      過。」，則依證人結證內容可知，證人於93年8 月18日起
      即開始施工拆除裝潢，足認被上訴人於同年8 月18日前已
      遷出其所承租之房屋，而證人回復原狀之工程面積近300
      坪，工程內容除樓地板磁磚更新外，尚有牆壁全部油漆，
      浴室重新做過，馬桶及洗臉槽也通通換新，則其工程之浩
      大，顯非一日可蹴。另審酌上訴人知悉租約於93年8 月19
      日到期，其即先於同年7 月12日向被上訴人表示屆期應回
      復原狀返還房屋，則上訴人就回復原狀工程需耗費相當時
      日方可完成之情形早有預知，應屬可期，則證人結證稱本
      件回復原狀工期乃需45天，自屬可採。至於上訴人主張本
      件回復原狀只需10天，然未舉證以實其說，自非可採。綜
      上所述，本件上訴人於93年8 月17日通知被上訴人拆除裝
      潢返還房屋時，被上訴人隨即於租約期滿日前即已遷出租
      賃之房屋，並於翌日（8 月18日）請陳俊宏施工，其無法
      於租約到期日即93年8 月19日交屋，顯非可歸責於被上訴
      人，其自應不負擔回復原狀期間之租金及其他費用，上訴
      人主張被上訴人遲延返還系爭房屋28天而欲扣減該天數的
      租金及管理費，自屬無據。
（二）上訴人主張扣減踢腳板費用部分是否有理由？
      查依93年9 月30日兩造房屋租賃租賃物點交收回明細表上
      雖記載：「三戶房屋踢腳板未復原」。惟據證人陳俊宏復
      於原審94年7 月21日言詞辯論時另結證稱：「上訴人之代
      理人曾仁見先生說有提到牆壁之踢腳板有做沒做都沒關係
      」「驗收是曾仁見先生來驗收，也沒有講說踢腳板未做。
      」「都是張炎輝的助理曾仁見先生來處理的，驗收時曾仁
      見也沒有提到踢腳板的問題。．．．設計圖是曾仁見拿給
      我的。」等情以觀，可知上訴人既已免除被上訴人就踢腳
      板應回復原狀之要求，則被上訴人自毋庸就踢腳板之部分
      回復原狀，故上訴人主張扣減踢腳板費用部分，亦不足採
      。
五、從而，被上訴人依兩造間租賃契約法律關係，訴請上訴人乙○○、丙○○應返還被上訴人71,756元，上訴人甲○○應返
    還被上訴人40,677元，並均自94年2 月5 日起至清償日止，
    按年息5%計算之利息，為有理由，應予准許。原審就此為被
    上訴人勝訴之判決，並依職權為假執行之宣告，核無不合，
    上訴論旨指摘原判決不當，求予廢棄改判，為無理由，應予
    駁回。
六、又「未於準備程序主張之事項，除該事項為法院應依職權調
    查或不甚延滯訴訟，或因不可歸責於當事人之事由不能於準
    備程序提出，或依其他情形顯失公平者外，於準備程序後行
    言詞辯論時，不得主張之」，民事訴訟法第276 條第1 項定
    有明文。上訴人於原審審理時及本院先後於95年2 月9 日、
    同年3 月2 日行準備程序時，上訴人均未向本院提出就系爭
    房屋回復原狀所需時日可向台北市裝璜同業公會鑑估之請求
    ，而遲至95年3 月13日於準備程序終結後始以書狀提出前揭
    請求，經查該抗辯事項原非法院應依職權調查之事項，且上
    訴人並未依同規定第2 項釋明該抗辯事項不甚延滯訴訟，或
    有何因不可歸責於其本人之事由致不能於準備程序中提出，
    則本院不許其於行言詞辯論時始提出前揭請求，對當事人而
    言，應無顯失公平之情形。是以本院依上開規定，駁回上訴
    人之前揭請求，亦此敘明。
七、本件事證已臻明確，兩造其餘攻擊防禦方法及舉證，經審酌
    與本件判決結果不生影響，爰不一一論述。
八、據上論結，本件上訴為無理由，依民事訴訟法第436 條之1
    第3項 、第449 條第1 項、第78條，判決如主文。
中    華    民    國    95    年    4     月    11    日
                  民事第二庭  審判長法  官  陳介源
                                    法  官  陳玉曆
                                    法  官  陳梅欽
以上正本證明與原本無異。
本判決不得上訴。
中    華    民    國    95    年    4     月    14    日
                                    書記官  高郁婷


司法院資訊處製作；財團法人民間司法改革基金會備份。
